【裁判字號】    90,上更(一),181
【裁判日期】    901002
【裁判案由】    偽造文書等
【裁判全文】
臺灣高等法院刑事判決                            九十年度上更(一)字第一八一號
    上  訴  人
    即  被  告  林晨佑
                （原名
                甲○○
                ）
右上訴人因偽造文書等案件，不服台灣桃園地方法院八十五年度易字第三三六二號，
中華民國八十六年八月十五日第一審判決（起訴案號：台灣桃園地方法院檢察署八十
五年度偵字第二０六三、六七二九號，併辦案號：同署八十五年度偵字第一四七三六
號），提起上訴，經判決後，由最高法院發回更審，本院判決如左：
    主  文
原判決關於林晨佑( 甲○○ )部分撤銷。
林晨佑共同連續行使偽造私文書，足以生損害於公眾及他人，累犯，處有期徒刑陸月
。如易科罰金，以佰元折算壹日。
偽造之通成營造有限公司臨時工工資表拾貳份上莊家慶、賴茂雄、黃俊欽、陳旺堅、
王張明之印文共參拾枚，及偽造之莊家慶、賴茂雄、黃俊欽、陳旺堅、王張明印章各
壹枚，均沒收。
    事  實
一、林晨佑（原名甲○○）於民國七十九年間因業務過失致死案件，經台灣高等法院
    台南分院判處有期徒刑三月，八十年間減刑為有期徒刑一月十五日，於八十一年
    二月二日執行完畢。仍不知悔改，復於八十二年間，未經公司設立登記，竟以世
    元開發有限公司名義，以新台幣（下同）五百五十七萬三千三百三十三元向巽昇
    工程行轉承包向通成營造有限公司（以下簡稱通成公司）承包桃園縣龍潭鄉臥龍
    居建築工程中之泥作工程（包括粉刷、磁磚等部分）。林晨佑嗣將其所承攬上開
    工程中之黏貼磁磚部分，以二百七十八萬元轉承包予下游包商王國號（設有達裕
    工程行，另經本院判處有期徒刑四月，緩刑三年確定）。林晨佑係依營業稅法第
    一條、第二條及所得稅法第三條規定，屬營利事業所得之納稅義務人，然未依營
    業稅法規定辦理營業登記。嗣王國號因林晨佑壓低其承包之工程款，致其利潤有
    限，為賺取較多利潤，乃逃漏稅捐。於向通成公司請領工程款時，二人基於共同
    行使偽造私文書之概括犯意，明知其並未僱用莊家慶、賴茂雄、黃俊欽、陳旺堅
    、王張明等五人在上開工地工作，竟於八十二年間由王國號向王澄木（另由原審
    法院審理）以每張二、三百元之代價，購得莊家慶、賴茂雄、黃俊欽、陳旺堅、
    王張明等五人之身分證影本，交給林晨佑，林晨佑另基於幫助王國號及自己逃漏
    稅捐之犯意，委由不知情之人，偽刻渠等印章五枚，並自八十二年七月至十二月
    間，在上址工地內，連續在當收據使用之通成公司臨時工工資表，偽造莊家慶、
    賴茂雄、黃俊欽、陳旺堅、王張明等五人自八十二年七月至十二月計六個月，每
    月領取如附表所示之薪資，並加蓋偽刻之印章，以偽造渠等簽收之印文，領取八
    十二年七月至十二月之工資，每人各十萬元，並將前開偽刻之印章及臨時工工資
    表，交予通成公司會計承辦人員以請款，足以生損害於莊家慶、賴茂雄、黃俊欽
    、陳旺堅、王張明等人及稅捐穖關課稅之正確性。嗣因稅捐機關發現莊家慶、王
    張明遭多家公司申報薪資，經全面查緝，發現通成營造有限公司申報莊家慶、王
    張明等之薪資所得，移送台灣桃園地方法院檢察署檢察官偵查後查悉上情。林晨
    佑因未依營業稅法辦理營業登記，致其所承攬之上開工程逃漏營業稅二十六萬五
    千三百九十七元，逃漏營利事業所得稅十二萬二千六百九十八元，及逃漏個人綜
    合所得稅一萬八千九百二十二元；王國號則逃漏該筆營業稅十三萬二千三百八十
    一元，逃漏營利事業所得稅十萬零八千六百三十七元，及逃漏個人綜合所得稅三
    萬四千零五十八元。
二、案經台灣桃園地方法院檢察署檢察官自動檢舉偵查起訴，及移請法院併案審理。
    理  由
一、訊之上訴人即被告林晨佑矢口否認有偽造文書、逃漏稅捐之犯行，辯稱：其將承
    包工程，轉包給王國號，王國號提供工人之資料，我幫他請款，不知道是虛假，
    無逃漏稅及偽造文書之故意云云。
二、然查：
（一）右揭被告將轉包工程款壓低，王國號利潤有限，乃取得人頭工人之身分證件，
      交由被告偽刻印章，制作工資表請款之犯罪事實，業據被告及共犯王國號於偵
      查及原審中坦承不諱，相互所述情節均相符合（見偵字第二０六三號偵查卷第
      十六、十七、三十二、四十二、九十二頁，偵字第九四０五號偵查卷第二十三
      、二十四、三十三頁，偵字第六七二九號偵查卷第七、八、九頁、原審卷第十
      二、二十七、二十八、八十四、八十八、八十九、一０五、一一七、一一八、
      一五六∣一六０頁）。被告於本院也坦承上揭五名工人印章為找人所刻，未經
      授權等情不諱。
（二）證人即通成公司負責人鄭俊通於偵查中證稱：林晨佑承包通成公司泥作工程，
      工資係林晨佑提供資科請領等語（見偵字第九四０五號偵查卷第二十三頁反面
      ）。證人即工人黃俊欽、陳旺堅、賴茂雄等人於偵查中分別證稱：渠等確未於
      當時受僱於被告及王國號等人在臥龍居工地內工作等情（見偵字第二０六三號
      偵查卷第三十一、三十二頁，偵字第六七二九號偵查卷第八頁）。又證人乙○
      ○於偵查中證稱：「（王國號給身份證影本時，你在場否﹖）在場，我親眼看
      到王國號把臨時工資料交給林晨佑」「（王國號有交臨時工資表給你否﹖）他
      們的事情都是我在辦理的」（見偵字第二０六三號偵查卷第八十二、九十三頁
      ），證人李慶泉於偵查中結證：「王國號沒有用發票，王國號有提供工人的資
      料給林晨佑，臥龍居工程是由我監工，當初確實是王國號提供工人資料給林晨
      佑向通成公司領款」（見同上偵查卷一０三、一０五頁）等語，與被告及共犯
      王國號前揭自白，情節均相符合。
（三）本件復有通成公司臨時工工資表十二份、總計表影本一份、莊家慶八十二年度
      各類所得扣繳憑暨免扣繳憑單、財政部台灣省北區國稅局中壢稽徵所八十四年
      七月二十日、八月二十六日北區國稅中壢審字第八四○○四五六六號及八四○
      ○一二三二五號函及附件、法務部調查局北部地區機動工作組八十五年三月二
      十八日八五電字第九八九號函等附卷可稽。
（四）被告未經辦准公司設立登記，竟以世元開發有限公司名義承包工程，未辦理營
      業登記，除幫助王國號逃漏稅捐之外，其自己逃漏之營業稅為二十六萬五千三
      百九十七元，逃漏之營利事業所得稅為十二萬二千六百九十八元，逃漏之個人
      綜合所得稅為一萬八千九百二十二元，有高雄縣稅稽徵處旗山分處八十六年六
      月十九日旗稅分一字第一一八七一號函、財政部台灣省南區國稅局旗山稽徵所
      八十六年六月二十三日南區國稅旗山審字第八六００七七七九號函各一份在卷
      可稽（見原審卷第一三七、一三八頁）。而共犯王國號逃漏之營業稅為十三萬
      二千三百八十一元，逃漏之營利事業所得稅為十萬八千六百三十七元，逃漏之
      個人綜合所得稅為三萬四千零五十八元，亦有財政部台灣省北區國稅局台北縣
      分局八十七年五月十三日北區國稅北縣審字第八七０八八八九０號函、台北縣
      稅捐稽徵處八十七年三月十三日八七財稅工字第九六六一號函及財政部台灣省
      北區國稅局中和稽徵所八十七年七月二十日北區國稅中和徵第八七０八八三六
      二號函附卷可按。至通成公司發包工程，支出報酬，依約定由被告等以發票及
      工資表方式請款，其既實際有支出款項，尚無虛報支出，減少所得逃漏稅捐之
      行為。被告並無另犯幫助通成公司逃漏稅捐，附此予以說明。
（五）被告另辯稱其向巽昇工程行轉承包工程，有開發票予巽昇工程行，並無逃漏稅
      捐，提出發票影本三張為證，聲請傳訊巽昇工程行之負責人丙○○云云。惟經
      本院傳訊丙○○結稱：其並無開設巽昇工程行，未承包桃園縣龍潭鄉臥龍居之
      工程，不認識被告等語（見本院九十年三月二十六日訊問筆錄）。足證該巽昇
      工程行為他人冒用丙○○名義設立，目的均在於逃漏稅捐。被告所辯為虛假不
      實之詞，該發票影本亦不足為其有利之認定。
（六）綜上所述，被告所辯，屬卸責之詞，不足採信。其犯行明確，洵堪認定，應予
      依法論科。
三、查被告未經辦理公司設立登記，以世元開發有限公司名義承包工程，依營業稅法
    第二條、第三條及所得稅法第三條之規定，為營業稅及營利事業所得稅之納稅義
    務人。被告所制作之通成公司臨時工工資表，上有各領款人在領訖蓋章欄內蓋章
    ，屬收據性質，為私文書，非僅行為人基於職務上所制作之文書，所偽造上開私
    文書，足以生損害於莊家慶共五人及稅捐機關課稅之正確性。核被告所為，係犯
    刑法第二百十六條、第二百十條行使偽造私文書罪、稅捐稽徵法第四十一條之以
    詐術逃漏稅罪、公司法第十九條第二項擅自營業罪、稅捐稽徵法第四十三條第一
    項之幫助逃漏稅罪。檢察官認被告係犯刑法第二百十五條業務登載不實文書罪嫌
    ，起訴法條，尚有未洽，應予變更。被告偽造私文書之犯行，為行使之高度行為
    吸收，偽造印章、印文之行為，為偽造私文書之階段行為，均不另論罪。被告利
    用不知情之人偽刻人頭工人之印章，屬間接正犯。被告一偽造行為，偽造數人之
    領訖資料，係一行為觸犯數罪名之想像競合犯，應論以一偽造私文書罪處斷。被
    告等先後多次行使偽造私文書之犯行，時間緊接，方法相同，且犯構成要件相同
    之罪名，顯係基於概括之犯意反覆為之，應論以連續犯，並加重其刑。共犯王國
    號提供人頭身分證件，交由被告制作不實之臨時工工資表，持向通成公司請領工
    程款，以逃漏應納之稅額，其與被告間，對於連續行使偽造私文書之犯行，有犯
    意之聯絡，行為之分擔，均為共同正犯，檢察官認共犯王國號此部分係幫助犯，
    尚有未合，起訴法條，亦應予以變更。被告連續行使偽造私文書之行為，除幫助
  王國號逃漏稅捐外，其自己並因而逃漏稅捐、營利事業所得稅，係一行為觸犯數
    罪名之想像競合犯，應從一重論以詐術逃漏稅捐罪處斷。被告所犯連續行使偽造
    私文書罪、以詐術逃漏稅罪、違反公司法罪間，具有方法與結果之牽連關係，應
    從一重依連續行使偽造私文書罪處斷。檢察官雖未就被告虛報王張明部分，及被
    告逃漏稅捐及幫助逃漏稅捐、違反公司法部分起訴，惟此部分與起訴有罪部分，
    有裁判上一罪之關係，為起訴效力所及，法院自得一併予以審理。被告於七十九
    年間因業務過失致死罪，經台灣高等法院台南分院判處有期徒刑三月，八十年間
    減刑為有期徒刑一月十五日，於八十一年二月二日執行完畢，有台灣高等法院檢
    察署刑案記錄簡覆表附卷可按，其於前案執行完畢後五年內再犯有期徒刑以上之
    本罪，為累犯，應依法遞予加重其刑。被告犯罪後，公司法第十九條第二項及刑
    法第四十一條均經修正，前者於八十六年六月二十五日公布施行，後者於九十年
    一月十日公布施行，違反公司法之刑度關於罰金部分，由銀元五萬元，修正為新
    台幣十五萬元，刑度均屬相同，依刑法第二條第一項前段，自應適用裁判時之新
    法。而刑法第四十一條關於易科罰金之折算標準，法定本刑部分，由原三年以下
    有期徒刑之罪，修正為五年以下有期徒刑之罪，經比較新舊法之結果，以裁判時
    之新法有利於被告，依刑法第二條第一項前段規定，亦應適用裁判時法。
四、公訴意旨另以：被告涉嫌以制作不實之臨時工工資表，向通成公司詐領工資費用
    ，因認被告另涉有刑法第三百三十九條第一項之詐欺取財罪嫌。惟查，被告係承
    攬上開工程，依工程進度請款，通成公司依實際完工情況，核發工資。被告向通
    成公司請款時須檢具成本證明，其中七成工程金額之發票，三成為工資報表（見
    原審法院八十五年九月十三日訊問筆錄），是被告雖以不實之工資報表向通成公
    司請領工資款，然此款項原包括於承攬約定之工程款中，並非不法所得，核與詐
    欺罪之構成要件有間，因檢察官認此部分與前揭有罪科刑部分有裁判上一罪之關
    係，爰不另為無罪之諭知。
五、原審對被告為有罪科刑之判決，固非無見。惟查：（一）原審判決主文對被告偽
    造私文書，漏載足以生損害於公眾及他人，於理由欄亦漏未認定被告行使偽造私
    文書，足以生損害於各被害人等及稅捐機關課稅之正確性，於法有違。（二）被
    告未經辦理公司設立登記，以公司名義承包工程經營業務，違反公司法第十九條
    第一項之規定，應依同法條第二項處罰，原審漏未審判，亦有未合。（三）被告
    除逃漏營業稅及營利事業所得稅外，尚有逃漏其個人綜合所得稅，原審判決亦漏
    未審理，並對被告王國號所逃漏之稅額，均未查明審認，亦有未當，自屬無可維
    持。被告上訴意旨，仍執前詞，否認犯罪，雖不足採，惟原判決既有可議，自應
    由本院將原判決關於被告部分撤銷改判。爰審酌被告犯罪之動機、目的、犯罪情
    節、逃漏之稅捐、共犯判決之刑度、犯罪後之態度及其他一切情狀，乃量處如主
    文第二項所示之刑，以示懲儆，並依現行法律諭知易科罰金之折算標準。被告所
    偽造之通成營造有限公司臨時工工資表十二份，被告持向通成公司請款，已交付
    通成公司，不屬被告所有，不得沒收，惟其上偽造莊家慶、賴茂雄、黃俊欽、陳
    旺堅、王張明之印文共參拾枚，應依刑法第二百十九條規定宣告沒收；偽刻莊家
    慶、賴茂雄、黃俊欽、陳旺堅、王張明之印章伍枚，雖未扣案，然無證據證明業
    已滅失，應依同法條宣告沒收。
六、據上論斷，應依刑事訴訟法第三百六十九條第一項前段、第三百六十四條、第二
    百九十九條第一項前段、第三百條、公司法第十九條第二項、稅捐稽徵法第四十
    一條、第四十三條第一項、刑法第十一條前段、第二十八條、第五十六條、第二
    百十六條、第二百十條、第五十五條、第四十七條、第二條第一項前段、第四十
    一條第一項、第二百十九條、罰金罰鍰提高標準條例第一條前段、第二條，判決
    如主文。
本案經檢察官柯麗鈴到庭執行職務。
中      華      民      國    九十    年    十      月       二       日
                            臺灣高等法院刑事第五庭
                                審判長法  官  曾  德  水
                                      法  官  楊  貴  雄
                                      法  官  趙  功  恆
右正本證明與原本無異。
如不服本判決應於收受送達後十日內向本院提出上訴書狀，其未敘述上訴之理由者並
得於提起上訴後十日內向本院補提理由書（均須按他造當事人之人數附繕本）。
                                      書記官  孫  佩  琳
中      華      民      國    九十    年    十      月       二       日
附錄本案論罪科刑法條全文：
公司法第十九條
未經設立登記，不得以公司名義經營業務或為其他法律行為。
違反前項規定者，行為人各處一年以下有期徒刑、拘役或科或併科新臺幣十五萬元以
下罰金，並自負其責；行為人有二人以上者，連帶負責，並由主管機關禁止其使用公
司名稱。
稅捐稽徵法第四十一條
納稅義務人以詐術或其他不正當方法逃漏稅捐者，處五年以下有期徒刑、拘役或科或
併科新臺幣六萬元以下罰金。
稅捐稽徵法第四十三條
教唆或幫助犯第四十一條或第四十二條之罪者，處三年以下有期徒刑、拘役或科新臺
幣六萬元以下罰金。稅務人員、執行業務之律師、會計師或其他合法代理人犯前項之
罪者，加重其刑至二分之一。
稅務稽徵人員違反第三十三條規定者，除觸犯刑法者移送法辦外，處一萬元以上五萬
元以下罰鍰。
刑法第二百十六條
行使第二百十條至第二百十五條之文書者，依偽造、變造文書或登載不實事項或使登
載不實事項之規定處斷。
刑法第二百十條
偽造、變造私文書，足以生損害於公眾或他人者，處五年以下有期徒刑。
附表：
┌──────┬───┬───┬───┬───┬───┬───┬────┐
│時間（八十二│七月  │八月  │九月  │十月  │十一月│十二月│合計    │
│   年）     │      │      │      │      │      │      │        │
│  工資金額  │      │    │      │      │      │      │        │
│（新台幣）  │      │      │      │      │      │      │        │
│工人姓名    │      │      │      │      │      │      │        │
├──────┼───┼───┼───┼───┼───┼───┼────┤
│莊嘉慶      │一萬三│二萬元│一萬八│一萬八│一萬四│一萬七│十萬元  │
│            │千元  │      │千元  │千元  │千元  │千元  │        │
├──────┼───┼───┼───┼───┼───┼───┼────┤
│賴茂雄      │一萬七│一萬六│一萬八│一萬七│一萬四│一萬八│十萬元  │
│            │千元  │千元  │千元  │七元  │千元  │千元  │        │
├──────┼───┼───┼───┼───┼───┼───┼────┤
│黃俊欽      │一萬六│一萬五│一萬七│二萬元│一萬二│二萬元│十萬元  │
│            │千元  │千元  │千元  │      │千元  │      │        │
├──────┼───┼───┼───┼───┼───┼───┼────┤
│陳旺堅      │二萬元│二萬元│一萬八│一萬元│一萬二│二萬元│十萬元  │
│            │      │      │千元  │      │千元  │      │        │
├──────┼───┼───┼───┼───┼───┼───┼────┤
│王張明      │一萬七│一萬八│一萬七│一萬七│一萬六│一萬五│十萬元  │
│            │千元  │千元  │千元  │千元  │千元  │千元  │        │
└──────┴───┴───┴───┴───┴───┴───┴────┘


司法院資訊處製作；財團法人民間司法改革基金會備份。
